【裁判字號】    98,簡上,78
【裁判日期】    981216
【裁判案由】    給付會款
【裁判全文】
臺灣嘉義地方法院民事判決              98年度簡上字第78號
上  訴  人  乙○○
被  上訴人  丙○○
訴訟代理人  甲○○
上列當事人間請求給付會款事件，上訴人對於中華民國98年7 月
16日本院98年度嘉簡字第308 號第一審判決提起上訴，本院第二
審合議庭於98年12月2日言詞辯論終結，判決如下：
    主  文
原判決關於命上訴人給付被上訴人已屆期部分超過新臺幣陸萬貳
仟柒佰柒拾捌元，及該部分假執行之宣告暨訴訟費用之裁判均廢
棄。
前開廢棄部分，被上訴人在第一審之訴駁回。
其餘上訴駁回。
第一、二審訴訟費用由上訴人負擔十分之七，餘由被上訴人負擔
。
    事實及理由
壹、程序事項
    按訴之變更或追加，係指訴訟之當事人、訴訟標的、聲明中
    ，有一變更或追加者謂之；至於不變更訴訟標的，而補充或
    更正事實上或法律上之陳述者，非為訴之變更或追加，自屬
    當然；本件被上訴人於原審98年6月5日具狀主張上訴人應負
    保證責任，所負保證債務總金額為13萬元，經請求上訴人履
    行保證責任多所推託等語，並提出上訴人於民國97年8 月16
    日、97年12月11日簽立之還款協議各1 紙為證。經本院質之
    所主張之請求權基礎為何？被上訴人答以：其於支付命令狀
    所記載的事實包含有合會及保證的法律關係，其於原審則係
    主張保證之法律關係，於上訴審98年11月10日答辯狀是要追
    加保證的法律關係等語（詳本院卷第107 頁）。則依被上訴
    人於原審及本院所為之陳述，其主張行使之請求權，俱係請
    求上訴人負保證責任，其於原審及本院主張行使之請求權均
    係同一，其訴訟標的法律關係並無變更，堪認被上訴人於本
    院所為陳述，僅係就事實上及法律上之陳述加以補充而已，
    並非訴之變更或追加。故上訴人主張被上訴人係請求其給付
    會款，不同意被上訴人於本院變更訴之聲明為履行保證責任
    等語，洵非可採，先予敘明。
貳、被上訴人起訴主張：
    緣上訴人以本人及訴外人盧立菁、黃永祥之名義參加由被上
    訴人發起之互助會共3 會，然被上訴人與盧立菁、黃永祥等
    並不相識，係因上訴人之保證，使允以盧立菁、黃永祥名義
    參加合會。於96年5 月，上訴人以訴外人盧立菁之名義得標
    ，被上訴人並應上訴人要求，於96年5 月15日將得標會款存
    入上訴人所有之合作金庫銀行帳號0000000000000 帳戶。嗣
    於97年8 月10日，上訴人應繳交當期死會會款而未繳交，與
    被上訴人協商後，於同月16日簽立書面，承諾自98年1 月起
    清償訴外人盧立菁名義共計新臺幣（下同）15萬元之會款（
    下稱系爭還款協議一），再於同年12月11日簽立書面，承諾
    上開15萬元會款分期給付，分期條件如下：(一)自98年元月10
    日起至同年3月10日止，每月10日付2萬元；(二)自98年4 月10
    日起至同年5 月10日止，每月10日付1萬5千元；(三)自98年11
    月10日起至99年2 月10日止，每月10日付1萬5千元（下稱還
    款協議二）。詎上訴人於98年1月依還款協議一之條件清償2
    萬元後，於98年2 月10日應還款日即拒絕還款，並表示剩餘
    之13萬元，全部拒絕返還。上訴人既簽立還款協議一、二，
    保證為訴外人盧立菁及黃永祥償還合會欠款，爰依保證之法
    律關係，請求上訴人給付屆期之7 萬元，及自98年11月10日
    起至99年2 月10日止，於每月10日給付原告1萬5千元。並聲
    明：上訴駁回；訴訟費用由上訴人負擔。
、上訴人除原審抗辯外，茲補稱：
    上訴人雖曾參加被上訴人上開發起之互助會，然每期之會款
    均有繳交，並已繳納完畢，與被上訴人已無債務關係。上訴
    人與訴外人盧立菁為朋友關係，乃介紹其參加被上訴人前揭
    之互助會，並未假藉盧立菁、黃永祥等人名義參加前揭之互
    助會，亦無承諾連帶保證渠等二人給付會款責任，惟被上訴
    人未向盧立菁、黃永祥等人收取會款，卻以屢次至上訴人營
    業場所騷擾上訴人，影響上訴人店內生意之手段，迫使上訴
    人為求免除被上訴人持續的騷擾而影響上訴人之營業，進而
    於急迫、輕率及無經驗的狀況中，簽立還款協議一、二之文
    件，上訴人因對於處理這種債務毫無經驗，而輕率的簽下上
    開文件，被上訴人之行為實有民法第74條所定之暴利行為之
    主觀要件存在。又被上訴人係前揭互助會會首，享有免負利
    息獲得資金之利益，亦應擔負因合會行為所生之風險，故當
    風險發生時應循法律途徑追討會款，而非以訴外人盧立菁係
    上訴人介紹就應還錢為由，迫使上訴人簽立還款協議一、二
    之約定財產給付之文書，代盧立菁給付會款，爰聲明：(一)原
    判決廢棄；(二)一、二審訴訟費用由被上訴人負擔。
肆、本院得心證之理由：
一、被上訴人於原審98年6 月5日具狀主張上訴人應負保證責任，
    所負保證債務總金額為13萬元，其中還款協議二所載98年11
    月10日起至99年2 月止之還款約定，雖尚未屆期，惟已難期
    待上訴人依約還款，乃有預為請求之必要等語，並提出還款
    協議一、二為證，然為上訴人所否認，辯稱：伊僅係介紹盧
    立菁及黃永祥加入合會，並未保證對盧立菁及黃永祥欠負之
    會款負保證償還之責，被上訴人籍上訴人急迫、輕率無經驗
    ，迫使上訴人簽立還款協議一、二之文件等語。是本件應審
    究者厥為：(一)上訴人主張遭脅迫，或因輕率、急迫、無經驗
    而簽下還款協議一、二之文件，是否可採？(二)被上訴人依保
    證之法律關係請求上訴人清償債務，是否有理由？茲分別說
    明如下。
二、經查，系爭還款協議一、二係由上訴人親自簽立乙節，為兩
    造所不爭執，堪信屬實。惟上訴人辯稱：該等會款應由標得
    會款之會員即訴外人盧立菁給付，伊未保證替訴外人盧立菁
    給付會款，因被上訴人一直前來伊做生意的地方加以騷擾，
    伊因輕率、急迫、無經驗，為避免被上訴人騷擾，乃簽立還
    款協議一、二之文件等語。
  (一)惟按所謂不堪騷擾而簽立文書，若未達脅迫程度，仍屬行為
    人本於自主意思決定所簽立，其意思表示在法律評價上並無
    瑕疵，行為人仍應受拘束。查上訴人於原審陳稱：因為被上
    訴人到伊做生意的地方收會錢，伊不堪其擾，遂簽立上開書
    面，表示要幫訴外人盧立菁付會錢，付了2 萬元後，伊認為
    不應該由伊來支付等語。則被上訴人未使用何強暴、脅迫手
    段之情況下，上訴人為得到生活及工作上之平靜，考量為訴
    外人盧立菁償還死會會款之利弊得失後，同意簽立還款協議
    一、二之文件，仍屬出於上訴人之自由意志。況且，還款協
    議一係在上訴人營業場所簽立乙節，為上訴人所自承，該場
    所既係上訴人營業場所，自屬不特定人得共見共聞且自由出
    入之處所，參以上訴人陳明曾因被上訴人至營業場所騷擾而
    報警之情，倘上訴人遭脅迫簽立還款協議，自得輕易對外尋
    求奧援，然上訴人竟於此種公眾得自由出入之營業場所簽立
    還款協議，尚難認係遭脅迫而為。
  (二)再者，還款協議二係上訴人自行前往被上訴人住處簽立乙情
    ，亦為兩造所不爭執，本院復參諸還款協議一係於97年8 月
    16 日簽立，內容載明上訴人同意自98年1月起分期給付該15
    萬元之會款，則上訴人於期限屆至前之97年12月，自行前往
    被上訴人住處協商如何分期還款事宜，且距簽立還款協議一
    已相隔將近4 個月之久，上訴人已有足夠之時間考量是否為
    訴外人盧立菁、黃永祥償還合會欠款，再參以上訴人自承還
    款協議二之分期條件係自行書寫，則觀之還款協議二所載之
    分期條件，上訴人每期還款金額不同，甚至有半年之期間無
    須還款，以如此明確精細之分期條件而言，顯然係配合上訴
    人得以負擔之條件加以分期還款，益證此還款條件係經上訴
    人審慎周密考慮之下所定出。則上訴人於本院辯稱其因輕率
    、急迫、無經驗而簽立還款協議一、二之文件云云，尚無足
    憑採。上訴人簽立還款協議一、二，並非遭脅迫所為，亦非
    屬急迫、輕率或無經驗而為，已如前述，則兩造請求傳喚經
    報警而至上訴人營業場所處理之嘉義市長榮派出所警員作證
    ，核無調查之必要，附此說明。
三、復按稱保證者，謂當事人約定，一方於他方之債務人不履行
    債務時，由其代負履行責任之契約，民法第739 條定有明文
    。系爭還款協議一、二之文件，係經兩造協商後所簽立，已
    如前述，則參諸還款協議一所載內容：「97年12.10 樹蕾的
    會錢付清，98年元月起繼續付盧立菁的會，3 萬元共五會。
    乙○○筆97.8 .16」；還款協議二所載內容為：「于98年元
    月10日-3 月10日每月付20,000。于98年4月10日-5月10日每
    月付15,000。于98年11月10-99年2月每月付15,000。共150,
    000正。乙○○97年12/11筆」。由前揭約定內容觀之，上訴
    人顯然係就訴外人盧立菁所未履行之債務，約定由其代負清
    償責任，揆諸前揭法條規定，上訴人於簽立還款協議一、二
    時，已同意保證清償訴外人盧立菁所負償務，洵堪認定，則
    被上訴人依保證之法律關係請求上訴人依約清償，自屬可採
    。又本件被上訴人係依保證之法律關係而為請求，則該合會
    究是否由訴外人盧立菁標取，或該死會會款是否原應由訴外
    人盧立菁繳交，並非本件應審酌之重點，則被上訴人聲請傳
    訊證人即訴外人盧立菁及黃永祥、並勘驗兩造錄音光碟內容
    、鑑定本件96年4 月合會金簽收欄「盧立菁」之姓名否為上
    訴人之筆跡，欲證明該會款係由上訴人以盧立菁名義標取，
    即無必要，併此敘明。
伍、綜上所述，被上訴人基於保證之法律關係，訴請上訴人給付
    已屆清償期之保證債務7 萬元，並以上訴人明示拒絕給付其
    餘款項，顯見上訴人就剩餘未到期款項，有到期不履行之虞
    ，乃請求上訴人按期給付其餘未到期之款項，即自98年11月
    10日起至99年2 月10日止，按月於每月10日給付原告1萬5千
    元，為有理由，自應准許。原審判命上訴人應如數並按期給
    付上開款項，並依職權宣告假執行，經核於法並無違誤，至
    於原審以將來給付之訴，判命上訴人自98年11月10日起至99
    年2 月10日止，按月於每月10日給付被上訴人1萬5千元部分
    ，於本院判決前，98年11月、12月分期款項均已屆清償期，
    上訴人自應如數給付，理由雖有不同，惟結論並無二致，仍
    應予維持。惟原審判決後，被上訴人就已屆期部分聲請假執
    行，並分別於98年9月11日、98年11月5 日分別收取8,222元
    及4,000 元，上訴人另於98年10月16日、98年11月10日分別
    匯款給被上訴人5,000元及20,000 元清償債務乙節，業據本
    院調閱本院98年度司執字第22977 號執行卷宗查明屬實，並
    經上訴人提出存入憑證1 紙附卷可稽，且為被上訴人自承無
    訛，堪信為真實，則上訴人前揭已給付之金額，自應予扣除
    。是原審判決命上訴人就已屆期部分（包含本院判決時，已
    屆期之98年11月、12月款項）之給付於62,778元【（70,000
    +15,000+15,000）-（8,222+4,000+5,000+20,000）=62,778
    】範圍內，暨自99年1月10日起至同年2月10日止，於每月10
    日各給付15,000元部分，應予准許。原判決就上開應准許部
    分判命上訴人給付，並依職權宣告假執行，經核並無不合。
    上訴人就此部分提起上訴，非有理由，應予駁回。至原判決
    命上訴人給付超過上開應准許部分，原判決此部分之判決不
    當，上訴人就此部分之上訴為有理由，自應由本院將原判決
    此部分予以廢棄，並改判如主文第二項所示。
陸、本件待證事實已臻明確，兩造其餘之攻擊防禦方法及舉證，
    暨被上訴人主張合會關係成立在兩造之間，而非成立在被上
    訴人與訴外人盧立菁及黃永祥之間，經本院斟酌後，認於判
    決結果已不生影響，爰不一一詳為論述。
柒、據上論結，本件上訴為一部有理由，一部無理由，依民事訴
    訟法第449條第1項、第450條、第79條，判決如主文。
中    華    民    國    98    年    12    月    16    日
                  民二庭審判長法  官  曾文欣
                              法  官  陳思睿
                              法  官  林中如
以上正本證明與原本無異。
本件判決不得上訴。
中    華    民    國    98    年    12    月    16    日
                               書記官  黃意雯


司法院資訊處製作；財團法人民間司法改革基金會備份。
